最高法院刑事判決　　　　　　　　　　　　　　　九十三年度台上字第四九七七號
　　上　訴　人　台灣高等法院檢察署檢察官
　　上　訴　人
　　即　被　告　甲○○　女五十.
右上訴人等因被告偽造文書案件，不服台灣高等法院中華民國九十年八月二十四日第
二審判決（九十年度上訴字第一九四二號，起訴案號：台灣台北地方法院檢察署八十
八年度偵字第二二六六一號），提起上訴，本院判決如左：
    主  文
上訴駁回。
    理  由
按刑事訴訟法第三百七十七條規定：上訴於第三審法院，非以判決違背法令為理由，
不得為之。是提起第三審上訴，應以原判決違背法令為理由，係屬法定要件。如果上
訴理由狀並未依據卷內訴訟資料，具體指摘原判決不適用何種法則或如何適用不當，
或所指摘原判決違法情事，顯與法律規定得為第三審上訴理由之違法情形，不相適合
時，均應認其上訴為違背法律上之程式，予以駁回。本件原判決認定被告甲○○及陳
李月、周麗卿分別於民國八十五年一月、十一月，八十六年三月、十月間在台北市○
○路、博愛路、羅斯福路等地召集原判決附表一、二、三、四所示之互助會四會，每
會新台幣（下同）二萬元或三萬元，會員三十二至四十八人不等。詎被告意圖為自己
不法之所有，並基於概括之犯意，自八十五年五月十五日起至八十七年十二月二十日
止，偽造洪慧玲等會員名義之標單（於空白紙張書寫標金，或以言詞或紙張特徵表示
標取會款之會員何人）參加競標而得標，致互助會之活會會員陷於錯誤，分別交付會
款予會首轉交被告或逕交予被告。又被告於八十七年間，明知其財務週轉不靈，經濟
狀況不佳，已無力支付會款，仍基於同一之概括犯意，先後於八十七年四、八月間召
集原判決附表五、六所示之互助會二會，每會二萬元及三萬元，會員四十九及二十八
人，而於同年四月五日、八月一日，向會員詐取首會會款，隨於同年十二月宣布停會
，共向活會會員詐得新台幣（下同）一千三百三十八萬九千五百元（其會首、會期、
會金、會員人數、開標地點、標期、得標人、標金、詐欺金額詳如原判決附表所示）
等情。因而維持第一審論處被告連續行使偽造私文書，足以生損害於他人罪刑之判決
，駁回其在第二審之上訴。已綜核全部卷證資料，詳加斟酌論斷，敘明其所憑之證據
及認定之理由，而以上訴人否認犯罪所持之辯解為不足採，予以指駁綦詳，俱有卷存
之證據資料可資覆按。從形式上觀察，並無判決違背法令之情形存在。查刑法第三百
三十九條第一項詐欺罪之成立，以意圖為自己或第三人不法所有，以詐術使人將本人
或第三人之物交付為要件。所謂以詐術使人交付，指被詐欺人因其詐術而陷於錯誤而
言。被告偽造互助會會員之標單參加競標而得標，致活會會員陷於錯誤，交付會款予
被告；又明知其財務週轉不靈，經濟狀況不佳，已無力支付會款，仍召集互助會，使
人陷於錯誤，參加互助會而交付首會會款，顯係以詐術方法使人陷於錯誤而交付財物
，均該當於詐欺罪之構成要件，原判決以詐欺罪論處被告刑責，自屬正當合法。次查
刑之量定係法律賦予法院自由裁量之事項，倘於科刑時，已斟酌刑法第五十七條所列
各款事項，未逾越法定刑度，又未明顯違背正義，即難謂違法。原判決審酌上訴人素
無前科，因週轉失靈，一時失慮而冒標互助會，詐取會款一千三百餘萬元，被害人損
害甚鉅，迄未清償被害人之損害，惟犯後主動自首等一切情狀，量處有期徒刑三年。
乃其審判職權之合法行使，並未逾越法律所規定之範圍，或濫用其權限，自不得指為
違法。末按刑事訴訟採證據裁判原則，認定事實所憑之證據，須於通常一般之人均不
致於有所懷疑，達到確信其為真實之程度者，始足當之；倘其證明之程度，尚有合理
之懷疑存在時，仍不能據為被告有罪之認定。又檢察官就被告犯罪事實，應負舉證責
任，並指出證明之方法，刑事訴訟法第一百六十一條第一項亦定有明文，因此，檢察
官對於起訴之犯罪事實，應負實質之舉證責任。倘其所提出之證據，不足為被告有罪
之積極證明，或其闡明之證明方法，無從說服法院形成被告有罪之心證，基於無罪推
定之原則，自應為被告無罪之諭知。本件檢察官指被告尚有冒標原判決附表六會員李
正得、郭秋薇及原判決附表五會員會款部分，無非以證人李明麗、郭秋薇、洪慧玲、
陳金津之指證為唯一之證據。然依卷內資料，李明麗僅證稱：「此四個活會我都是活
會，我不知道那幾個會被冒標列為死會？」；郭秋薇亦證謂：「（沒有參加）八十七
年八月份的會，事後被告有告訴我，事前我完全不知情，這幾個會我全部沒有同意被
告借標」等語。而證人洪慧玲、陳金津亦僅懷疑被告有冒標之行為。則此等證詞均未
達到確信其為真實之程度，且無其他補強證據可資佐證。自不能僅憑被害人之指訴即
遽入被告以罪。茲檢察官所提出之證據，既不足為被告有罪之積極證明，其指明之證
明方法，復無從說服法院以形成被告有罪之確信，基於無罪推定之原則，原審就此部
分不另為被告無罪之諭知，尤無違法可言。檢察官及被告上訴意旨置原判決上開明確
論斷於不顧，對原審取捨證據、證據證明力及量刑判斷之審判職權行使，任憑己見，
或就同一證據資料為相異之評價，或就不影響於判決本旨事項再為事實上之爭辯，均
與法律規定得為第三審上訴理由之違法情形，不相適合，其上訴為違背法律上之程式
，應予駁回。而本件既應從程序上駁回上訴，被告請求減輕其刑乙節，自屬無從斟酌
，併予敘明。
據上論結，應依刑事訴訟法第三百九十五條前段，判決如主文。
中　　　華　　　民　　　國　　九十三　　年　　　九　　　月　　二十三　　日
                              最高法院刑事第四庭
                                  審判長法官  紀　俊　乾
                                        法官  黃　正　興
                                        法官  劉　介　民
                                        法官  陳　東　誥
                                        法官  魏　新　和
      右正本證明與原本無異
                                              書  記  官
中　　　華　　　民　　　國　　九十三　　年　　　九　　　月　　二十七　　日
                                                                        Ｌ
